【裁判字號】    92,上更(一),312
【裁判日期】    920625
【裁判案由】    誣告
【裁判全文】
臺灣高等法院刑事判決                        九十二年度上更(一)字第三一二號
    上  訴  人
    即  被  告  甲○○
                乙○○○
    共      同
    選任辯護人  朱昭勳律師
右上訴人，因誣告案件，不服臺灣桃園地方法院，八十七年度自字第九０號，中華民
國八十八年三月二十六日第一審判決，提起上訴，經判決後，由最高法院第一次發回
更審，本院判決如左：
    主  文
原判決撤銷。
甲○○、乙○○○均無罪。
    理  由
一、自訴意旨略以：上訴人即被告甲○○與乙○○○夫妻因召集互助會及參加自訴人
    丙○○○所召集之互助會，而與自訴人及其他會員發生金錢爭執，二人明知自訴
    人對渠等所提出之詐欺等告訴，業經台灣桃園地方法院檢察署（下簡稱桃園地檢
    署）檢察官於八十五年十二月二十七日提起公訴，竟於八十六年一月八日及同年
    二月四日先後向該管公務員桃園地檢署檢察官及台灣桃園地方法院（下簡稱桃園
    地院）法官提出告訴及自訴，而誣告自訴人涉有誣告罪嫌，幸經查明，分別於八
    十六年九月十日由桃園地院判決自訴人無罪，及於八十七年一月二十日經檢察官
    處分不起訴；詎被告二人復於八十七年二月十三日，向桃園地院再提起自訴，仍
    誣告自訴人涉有誣告之罪嫌。被告二人一再以同一事由提起告訴、自訴，因認被
    告等均涉犯誣告罪嫌云云。
二、訊據被告二人均堅詞否認犯罪，一致辯稱：伊等於八十六年一月八日及同年二月
    四日向檢察官或桃園地院法官告訴或自訴丙○○○涉有誣告罪嫌，係因丙○○○
    連同其他三、四會員向檢察官對伊等二人虛構不實之事實提出詐欺等告訴，該案
    業經鈞院判決無罪，伊等對丙○○○提出誣告之告訴或自訴，其內容並非完全出
    於憑空捏造，事實上係因丙○○○先對伊二人提出詐欺之告訴，伊二人乃隨後為
    脫卸該被訴罪責，並予反制，始對丙○○○提出告訴或自訴，尤其八十七年二月
    十三日之自訴案件（即桃園地院八十七年度自字第三六號），伊等在知悉該事與
    先前所自訴之案件（即同院八十六年度自字第四二號）屬同一事件並經判決結案
    後，即當庭撤回該自訴，益見伊等實無誣告之故意等語。
三、按刑法第一百六十九條第一項誣告罪之成立，以意圖使他人受刑事或懲戒處分為
    要件。如自認己方清白，卻遭他方告訴、起訴，為求反制，而提出他方涉嫌誣告
    之告訴或自訴，即使有請求懲辦他人之供述，仍難遽認其有虛捏事實而誣告之犯
    罪故意，此於我國刑事訴訟採自訴制度，又允許反訴，即本此意旨。又若申告他
    人有不法之行為，如被誣告者不因此而有受刑事訴追之虞，亦難論申告者以誣告
    之罪。
四、經查：
  (一)被告與自訴人雙方及其親友互相參加對方為會首之民間互助會，各有積欠會款或
    其他債務之情形，為被告二人供明在卷，自訴人亦不加否認（以上均見本院更(一)
    卷九十二年六月十一日筆錄），並有會單（本院上訴卷六二至六五頁）、標單（
    原審卷一四七、二三一頁）、存證信函（原審卷一五五至一六一、一七０、一七
    一、二二四、二二五頁）、調解書（原審卷二二六頁）等各影本在卷可資佐證。
  (二)本件之緣起，係因自訴人與其他參加被告夫妻招集之互助會會員劉漢淇、羅美滿
    等人，以被告二人之互助會涉有冒標會款詐欺等情為由，向桃園地檢署檢察官提
    出詐欺等告訴，經檢察官於八十五年十二月二十七日提起公訴（八十五年偵字第
    一一八四二號、一三四七六、一三八五九、一五四○○號），有該起訴書在案（
    原審卷三至五頁）可憑。
  (三)被告二人則於八十六年一月六日以：「丙○○○拒不給付會款，反而向檢察官申
    告誣指渠等冒標吳英彥等人名義之會款」為由，認自訴人涉犯誣告罪嫌，具狀向
    桃園地檢署提出告訴（案號：八十六年度偵字第三七四號），嗣又就同一案件於
    檢察官偵查終結前之同年二月三日，向桃園地院提起自訴（案號：八十六年度自
    字第四二號）。經檢察官依（舊）刑事訴訟法第三百二十三條第二項規定，停止
    偵查，並將案件（八十六年度偵字第三七四號）移送桃園地院併辦。八十六年九
    月十日桃園地院略以：「丙○○○認為甲○○、乙○○○係冒用他人名義標會詐
    領會款，自屬合理之懷疑，其對甲○○、乙○○○提起偽造文書及詐欺等告訴，
    尚屬有據，難認丙○○○係明知其告訴之事實係虛偽而有誣告之故意」為由，判
    決丙○○○誣告部分無罪（已確定）。桃園地院並將上開檢察官移送併辦之八十
    六年度偵字第三七四號案件，退回由檢察官自行處理。桃園地檢署乃另分八十六
    年度偵字第一二七七七號案偵查結果，略以「丙○○○被訴之行為與誣告罪之構
    成要件尚有未合，難以該罪相繩。認丙○○○犯罪之嫌疑不足」，於八十七年一
    月二十日為不起訴處分。甲○○、乙○○○不服該不起訴處分，向台灣高等法院
    檢察署聲請再議，案經該署八十七年度議字第一二八○號處分書，略以「本件誣
    告罪，業經法院判決確定，原檢察官偵查結果以被告罪嫌不足，依刑事訴訟法第
    二百五十二條第十款之規定為不起訴處分，固有未洽，然其應為不起訴處分之結
    果並無不同」，而駁回該再議之聲請，凡此有各該案件之刑事判決、檢察官不起
    訴處分書、台灣高等法院檢察署處分書等件在卷（原審卷二○五至二○九、一七
    六至一八四頁）暨影印自各案卷之相關資料附卷足佐（本院上訴卷一一九至一二
    六頁）。足見被告二人係為反制自訴人而提出此部分所述之告訴及自訴案件。
  (四)被告二人另於八十七年二月十三日又以上開已判決確定（桃園地院八十六年度自
    字第四二號）之同一案情，向桃園地院自訴丙○○○誣告（八十七年度自字第三
    六號），經該院於八十七年六月四日判決免訴，亦有該件判決影本在案可稽（原
    審卷一七四頁），足見此部分之提起，尚不足使自訴人受有刑事訴追而處罰之可
    能。
  (五)被告因自訴人與劉漢淇、羅美滿等人提出告訴之詐欺等案件（即上開桃園地檢署
    八十五年偵字第一一八四二、一三四七六、一三八五九、一五四００號），雖於
    起訴後，經桃園地院以八十六年度訴字第八八號判決被告二人罪刑，有該判決書
    在案（本院上訴卷五八至六一頁），但被告等上訴後，已經本院以八十八年度上
    訴字第三六０八號刑事判決將該一審判決予以撤銷，改為諭知無罪之判決，所持
    理由其中關於丙○○○指訴部分，主要認為丙○○○招集民間互助會，會員不足
    ，央請被告夫妻邀人入會，會款均由被告夫妻負責繳交，標會亦同，最後係因丙○○○拒絕被告等繼續標取會款，被告夫妻乃亦拒絕續繳會款，而丙○○○迄未
    依法院之命提出會單以供查核，且究竟被告夫妻積欠多少會款，丙○○○亦反反
    覆覆提不出正確數據，最後僅稱計十二萬九百元，卻與被告二人既在會期已過二
    分之一始開始標會，且以七、八人名義入會標得之金額與其已付之會款相差僅上
    開區區之數，要與冒名入會詐標會款之常情不合，足見被告等否認犯偽造文書、
    詐欺等罪行，應屬可信，有該判決影本一份在本院更(一)卷可稽，足見被告二人係
    自認清白，不甘被自訴人提出該告訴而竟被檢察官據以起訴，乃亦予以反制，於
    八十六年一、二月提出本件相關之告訴、自訴，難認其有誣告之犯罪故意。
  (六)至於被告等於八十七年所提之自訴狀，固記載「被告丙○○○委託自訴人乙○○○召集之互助會：：」（原審卷一三頁反面），即係指自訴人丙○○○邀集之民
    間互助會會員人數不足，委請被告夫妻代為尋覓會員湊足人數，已經被告乙○○○說明在卷（本院更(一)卷九十二年五月二十三日筆錄）足見僅係語意、文字不清
    ，尚非虛構事實可比。何況該案在審理中，已據被告甲○○當庭表示撤回，有該
    判決書理由欄第三項一０、一一行之記載可徵，被告等辯稱因先前之桃園地院八
    十六年度自字第四二號刑事判決於八十六年九月十日宣判，伊夫妻二人均適因另
    案在監執行，而不明判決結果，固與該判決書當事人欄已明白記載「另案在監執
    行」，有該判決書在案（原審卷二０六頁）可稽，自會依法受送達，不可能不知
    判決情形，該部分所辯固無可採，但參以其自訴人語意、文字不清，有如前述，
    其法律常識不足，自屬當然，是其等另辯稱無誣告之犯罪存心，則尚屬可信。
  (七)綜據上述，被告等辯稱無誣告之犯意，尚堪採信。此外，復查無其他具體證據足
    認被告等有被訴之犯行，本件自屬不能證明被告等犯罪。
五、原審失察，遽為被告等有罪之判決，自有未合。被告二人上訴據以指摘，為有理
    由，應由本院撤銷改判，諭知被告等無罪之判決。
據上論斷，應依刑事訴訟法第三百六十九條第一項前段、第三百六十四條、第三百四
十三條、第三百零一條第一項，判決如主文。
中    華    民    國    九十二    年       六       月      二十五      日
                          臺灣高等法院刑事第十四庭
                              審判長法  官  陳  祐  輔
                                    法  官  陳  國  文
                                    法  官  洪  昌  宏
右正本證明與原本無異。
自訴人如不服本判決，應於收受送達後十日內向本院提出上訴書狀，其未敘述上訴之
理由者並得於提起上訴後十日內向本院補提理由書（均須按他造當事人之人數附繕本
）。
被告不得上訴。
                                    書記官  廖  月  女
中    華    民    國    九十二    年       六       月       二十六     日


司法院資訊處製作；財團法人民間司法改革基金會備份。
